臺灣花蓮地方法院民事裁定　　　　　　99年度消債抗字第19號
抗　告　人　萬榮行銷股份有限公司
法定代理人　劉五湖
抗　告　人　大眾商業銀行股份有限公司
法定代理人　陳建平
代　理　人　陳眉秀
相對人即
債務人　　　雲玉蘭
上列抗告人因聲請免責事件，對於中華民國99年8月23日本院99
年度消債聲字第4號裁定提起抗告，本院裁定如下：
    主  文
抗告駁回。
抗告程序費用新臺幣壹仟元由抗告人負擔。
    理  由
一、本件抗告意旨略以：
  (一)抗告人即債權人萬榮行銷股份有限公司（受讓萬泰銀行對相
    對人即債務人雲玉蘭之債權）方面：
  1.為保障當事人之程序權，法院於為免責裁定前，應依消費者
    債務清理條例（下稱消債條例）第136條第1項規定，使債權
    人有陳述意見之機會，惟本件自99年6月30日裁定開始清算
    並同時終止清算程序後，並未讓債權人有陳述債務人是否應
    予免責之機會，顯於法未合並害及債權人權益甚鉅。債務人
    自陳離婚後需獨立負擔扶養未成年子女，然家庭生活費用，
    除法律或契約另有約定外，由夫妻各依其經濟能力、家事勞
    動或其他情事分擔之，況父母對未成年子女之扶養義務，不
    因結婚經撤銷或離婚而受影響，則債務人應僅負擔一半家用
    數額而已。
  2.債務人持用萬泰銀行信用卡期間，均採循環式還款，且其消
    費均係預借現金、信用卡貸款、愛的世界童裝店、玉振東服
    飾行、優童婦幼用品店，在收入並不甚穩定的拮据窘態下，
    而債務人並未透過大賣場、量販店或一般商號等較為便宜處
    所（如美廉社、全聯社或市集者是）取得生活用品，卻任意
    在名品專櫃店消費，雖單筆消費或許並非高額，倘加計當月
    之各銀行信用卡交易後恐已逾內政部所訂最低生活費標準金
    額。又債務人於經濟狀況不佳，無力一次償付消費款之情形
    下，猶恣意揮霍，為滿足慾望而恣意刷卡，核其所為，或於
    清算之原因有可歸責性，或有意增加負擔、減少清算財團之
    財產，均使多數債權人無端受害，自有加以制止之必要，尚
    不宜使之免責，消費者當衡量自身經濟狀況而就消費行為量
    力而為，況藉平價商號、市集等地購買生活日用品，亦是經
    濟力薄弱民眾維持生活之方式，今日欲將其浪費心態所為之
    損失轉嫁與債權人負擔，實非合理。
  (二)抗告人即債權人大眾商業銀行股份有限公司方面：
  1.債務人每月有固定收入約新台幣（下同）18,927元，又債權
    人於本案清算分配總額為0元，應低於債務人聲請清算前2年
    間可處分所得扣除自己及依法應受其扶養者所必要生活費用
    之數額，依法應為不免責之裁定，本案免責之裁定於法有悖
    。抗告人頃獲本案免責裁定，甚感訝異，本件自99年5月6日
    首次收受鈞院99年消債清字第3號因調查本清算案件而通知
    補正資料函起，從未收受本案相關公文書俾以陳述意見或知
    其程序進行，本件自調查起至免責裁定止，其審理程序之迅
    速、簡潔，令債權人不知所措。
  2.債務人於99年1月30日向抗告人聲請前置協商，抗告人衡酌
    其收入，考量其家庭艱困，儘管其債務總額僅60餘萬元，仍
    給予178期0利率，核算每月僅繳3,100元之優惠方案，奈債
    務人罔顧抗告人誠意，執意不願接受，竟於數月後聲請清算
    ，其圖債務之減免，而無意協商之意，至為明顯。相對人向
    抗告人申請之現金卡，其消費顯非一般通常生活之必要費用
    ，其消費逾越可得支配之所得，致負擔過重之債務，疑有恣
    意浪費之情，另相對人目前薪資實為23,129元，加計政府補
    助金約16,000元，合計總額即達約39,129元，債務總額僅60
    餘萬元，縱有4名子女及與配偶離婚之情，然其中一名子女
    已成年，依法應不再接受扶養外，依情家境既陷泥淖，亦應
    自給自足始合常情，另有3名子女，在相對人加上補助金有
    近4萬元之收入外，依法尚可向其離婚之前配偶訴請給付扶
    養費，應無不能負擔生活費之虞。債務人陳稱其夫業已自顧
    不暇，而無法給付家計費用，自須提出證明，又債務人對其
    前夫之請求權並無消滅，僅是暫無法滿足，倘此不列入考量
    ，如其前夫將來為清償，對債權人豈是公允。並均聲明：原
    裁定廢棄。
二、按法院為終止或終結清算程序之裁定確定後，除別有規定外
    ，應以裁定免除債務人之債務。法院裁定開始清算程序後，
    債務人有薪資、執行業務所得或其他固定收入，而普通債權
    人之分配總額低於債務人聲請清算前二年間，可處分所得扣
    除自己及依法應受其扶養者所必要生活費用之數額者，法院
    應為不免責之裁定。但債務人證明經普通債權人全體同意者
    ，不在此限。債務人有下列各款情形之一者，法院應為不免
    責之裁定，但債務人證明經普通債權人全體同意者，不在此
    限：一於七年內曾依破產法或本條例規定受免責。二隱匿、
    毀損應屬清算財團之財產，或為其他不利於債權人之處分。
    三捏造債務或承認不真實之債務。四因浪費、賭博或其他投
    機行為，致財產顯然減少或負擔過重之債務，而生開始清算
    之原因。五於清算聲請前一年內，已有清算之原因，而隱瞞
    其事實，使他人與之為交易致生損害。六明知已有清算原因
    之事實，非基於本人之義務，而以特別利於債權人中之一人
    或數人為目的，提供擔保或消滅債務。七隱匿、毀棄、偽造
    或變造帳簿或其他會計文件之全部或一部，致其財產之狀況
    不真確。八故意於財產及收入狀況說明書為不實之記載，或
    有其他故意違反本條例所定義務之行為。消債條例第132條
    、第133條、第134條分別定有明文。依此規定，債務人依清
    算程序清理債務，於程序終止或終結後，為使其在經濟上得
    以復甦，以保障其生存權，除有消債條例第133條、第134條
    所定不予免責之情形外，就債務人未清償之債務原則上係採
    免責主義，明定法院應以裁定免除其債務（消債條例第132
    條立法理由參照）。消債條例所規定之清算制度，實質上即
    為破產法上破產之特別程序，其目的在於使債權人獲得公平
    之受償，避免債務人遭受多數債權人個別對其強制執行，而
    無法重建經濟，以使債務人得有更生之機會，防止社會經濟
    發生混亂，是清算制度固非在使債務人恣意消費所造成之債
    務，轉嫁予債權人負擔，惟若債務人無最低清償能力或無不
    免責之事由存在，法院自得為免責之裁定，換言之，消債條
    例之制定，在使負債務之消費者得依該條例所定程序清理其
    債務，以調整其與債權人及其他利害關係人之權利義務關係
    ，保障債權人之公平受償，以謀求消費者經濟生活之更生及
    社會經濟之健全發展，故除有前揭條例第133條、第134條所
    定之情形外，法院得斟酌裁量認可免除債務人債務。
三、經查：
  (一)本件抗告人之債務人雲玉蘭，於99年4月21日依消債條例第
    80條向本院聲請清算，經本院以99年度消債清字第3號裁定
    開始清算程序，並同時終止清算程序，嗣以99年度消債聲第
    4號裁定准予免責等情，此經本院核閱上開事件卷宗屬實。
    雲玉蘭聲請清算時，任職財團法人門諾社會福利慈善事業基
    金會，擔任照顧服務員，其99年1至4月薪資各為11,162元、
    18,480元、12,902元、14,368元，97、98年度所得總額則各
    為90,960元、236,458元，有上開本院99年度消債清字第3號
    卷宗（下稱消債清卷）所附存摺內頁、所得資料清單可參（
    消債清卷49、56、61頁），其97年、98年、99年1至4月所得
    總額共計384,330元。又雲玉蘭聲請清算前有4名未成年子女
    陳寶慶（79年5月13日生）、尤婕儀（80年11月6日生）、尤
    寶國（87年6月23日生）、尤胤鈞（91年10月12日），有戶
    籍謄本可稽（消債清卷50、51頁），其中因雲玉蘭自承尤胤
    鈞每月可得政府補助殘障生活津貼16,000元，暫不列入外，
    如以扶養親屬免稅額每人全年77,000元計算，並扣除子女之
    父應負擔部分，則雲玉蘭聲請清算前2年間，依法應受其扶
    養者所必要生活費用共計為231,000元（77000×〈4－1〉÷
    2×2＝231000）；另如以內政部公告97、98、99年度台灣省
    最低生活費每人每月9,829元為標準計算，雲玉蘭聲請清算2
    年間自己必要生活費用則為235,896元（9829×24＝235896
    ），是雲玉蘭可處分所得384,330元，尚較自己及依法應受
    其扶養者所必要生活費用之數額466,896元（231000＋
    235896 ＝466896）為低，應無餘裕分配債權人以供清償，
    自不符合債清條例第133條所定不免責情形。
  (二)抗告人主張雲玉蘭經濟狀況不佳，仍恣意揮霍，負擔過重債
    務，對於清算之原因有可歸責性云云，並提出信用卡消費明
    細、現金卡提領明細等為據。惟查，雲玉蘭94、95年度固幾
    無所得（消債清卷58、59頁），然依上開信用卡消費明細記
    載：93年4月20日愛的世界4,037元、93年5月8日玉振東服飾
    6,510元、94年6月28日優童婦幼用品社台東店1,101元（本
    院卷10、23頁），僅有此3筆消費，金額非高，且均屬服飾
    、日常用品類之開銷，應屬日常生活所需；另雲玉蘭於93年
    4月30日至95年5月25日以信用卡預借現金、活力金消費共
    74,723元（本院卷10、14、24、25至36頁）、92年10月29日
    至95年3月1日以現金卡提領共206,600元，近3年時間雖累積
    20餘萬元借貸金額，然以其當時有4名未成年子女需扶養照
    護（其中1名尚屬極重度多障，消債清卷15頁）且個人幾無
    收入情形下，參諸前所計算必要生活費用數額，實無足認此
    即屬因浪費行為致負擔過重債務之情形。
  (三)按法院於免責、不免責裁定前應使債權人、債務人有陳述意
    見之機會，此參諸債清條例第136條第1項規定自明。原審對
    債務人雲玉蘭裁定開始清算程序並同時終止清算程序，嗣裁
    定准予免責免責前，固未使債權人、債務人有陳述意見之機
    會，此據本院核閱上開消債卷宗無誤，依此規定，原審裁定
    程序即有瑕疵，抗告人所辯實非無據。然上開免責裁定既已
    合法送達債權人，而抗告人、債務人於本件抗告程序中，亦
    均已具狀陳述應否免責之意見，應認原審上開程序瑕疵業經
    補正，併此敘明。
四、綜上所述，債務人雲玉蘭無不免責情形，原審裁定准予免責
    ，於法並無違誤。抗告人猶執陳詞，主張原裁定不當，請求
    廢棄原裁定，為無理由，應予駁回。本件抗告為無理由，爰
    依消債條例第15條，民事訴訟法第495條之1第1項、第449條
    第1項、第95條、第78條，裁定如主文。
中    華    民    國   100    年    3     月    7     日
                          臺灣花蓮地方法院民事庭
                              審判長法官  沈士亮
                              法      官  沈培錚
                              法      官  楊碧惠
以上正本證明係照原本作成。
對於本裁定，除有涉及法律見解具有原則上之重要性者外，不得
抗告。
中    華    民    國   100    年    3     月    9     日
                              法院書記官  林香君